臺灣新竹地方法院刑事判決　　　　　　　　　　　　　　　九十年度自字第六三號
　　自　訴　人　戊○○
　　被　　　告　甲○○
　　選任辯護人　洪桂如律師
　　　　　　　　林思銘律師
右列被告等因詐欺等案件，經自訴人提起自訴，本院判決如左：
    主  文
甲○○為他人處理事務，意圖為自己不法之利益，而為違背其任務之行為，致生損害
於本人之財產，處有期徒刑捌月。
    事  實
一、甲○○與戊○○係朋友關係，緣戊○○於民國八十五年三月間，以其所有之新竹
    縣峨眉鄉○○段河背小段四四一地號土地向新竹縣峨眉鄉農會（下稱峨眉農會）
    設定第一順位抵押權，並貸款新臺幣（下同）八十萬元，於同年七月間再設定第
    二順位抵押權予邱桂貞，借款五十萬元，因戊○○財務狀況不佳，為清償所欠之
    債務，擬將上開土地轉向其他銀行設定抵押以貸款還債，惟戊○○為銀行之拒絕
    往來戶，無法向銀行貸款，又因八十六年七月九日須入監服刑，甲○○便稱其與
    銀行熟識，可替戊○○貸到較高之款項以清償戊○○積欠峨眉農會及邱桂貞之借
    款，戊○○便委託甲○○處理有關土地貸款事宜，即先將土地過戶給他人，並以
    他人名義向銀行貸款，貸得款項償還債務後再將土地歸還戊○○，惟該土地上已
    有二個抵押權設定，恐無法順利向銀行貸款，戊○○便情商邱桂貞，請邱桂貞先
    塗銷其第二順位抵押權以利甲○○貸款，所貸得之款項再償還欠款，並告以甲○○之聯絡電話，邱桂貞同意並出具清償證明一紙予戊○○，戊○○於八十六年四
    月二十一日持以塗銷第二順位抵押權，並於八十六年七月九日入監服刑（服刑至
    八十七年二月三日出監）。甲○○明知受戊○○委託，將戊○○所有之上開土地
    轉向其他銀行貸款以清償戊○○積欠峨眉農會及邱桂貞之借款，係為他人處理事
    務之人，竟意圖為自己不法之利益，先於八十六年十月三日（登記日期）以其友
    人丁○○為人頭，將上開土地以買賣名義過戶到丁○○名下，並於同年十一月間
    某日，與丁○○一同欲以已過戶至丁○○名下之上開土地向庚○○借款，惟甲○○先前已欠庚○○一百餘萬元尚未償還，甲○○竟違背其任務，以上開土地設定
    第二順位抵押權予庚○○以擔保其所欠之一百餘萬元欠款，其後甲○○償還上開
    欠款，惟並未要求庚○○塗銷上開土地抵押權，同年十二月一日，甲○○與丁○○一同前去拜訪庚○○，並以丁○○名義借款五十萬元，庚○○於丁○○簽發五
    十萬元本票後交付五十萬元借款予甲○○，惟甲○○並未將其所借得之款項代戊○○償還邱桂貞，亦未代償戊○○積欠峨眉農會之貸款，峨眉農會遂聲請本院於
    八十七年二月二十六日查封上開土地，並於八十八年七月十六日拍賣而由案外人
    謝玉英拍定，致戊○○所有之上開土地因遭拍賣無法取回，而生損害於戊○○本
    人之財產。
二、案經戊○○向本院提起自訴。
    理  由
一、訊據被告甲○○固不否認自訴人戊○○有委託其處理自訴人所有之上開土地以償
    還峨眉農會及邱桂貞借款之事實，惟矢口否認有何背信犯行，辯稱：自訴人欠我
    貨款約十五萬元、具保金三萬元及上開土地利息三萬五千元，合計二十一萬五千
元，利息為月息三分，便委請我以上開土地貸款，以清償對我、邱桂貞及峨眉農
    會之欠款，因我無自耕能力，故將土地過戶給友人丁○○後，再向庚○○借款，
    上開土地只能貸到五十萬元，而自訴人又未表示清償之順序，所以先還對我含利
    息之欠款共三十萬元，餘二十萬元本欲交還自訴人，但自訴人自己未繳利息，土
    地被峨眉農會查封拍賣，我將所貸得之款項先償還自訴人欠我的錢，並未違背任
    務，無背信之可言云云。經查：
（一）被告自承自訴人有委託其處理上開土地以償還峨眉農會及邱桂貞之借款；另證
      人邱桂貞到庭證稱：自訴人欠我五十萬元，期限到了還不出錢，因為自訴人要
      入獄，所以告訴我他拜託朋友即被告辦貸款，希望能先塗銷我的二胎抵押，這
      樣他才可以再去貸款，貸到錢可以還我，我就寫清償證明給自訴人，但實際上
      自訴人仍欠我錢，自訴人還給我被告電話，之後被告去辦貸款要還我錢，但我
      與被告聯絡半年，每次被告均告訴我「快了」「快了」「有在辦」，之後被告
      也沒有還我錢，而且聯絡被告也避不見面等語（參本院九十一年五月二十九日
      訊問筆錄）；而被告起先辯稱：自訴人欠我三十萬元，所以才會過戶貸款，貸
到錢一部分要還自訴人欠我的錢，一部分要給自訴人，自訴人欠邱桂貞錢的事
      我不瞭解，之後邱桂貞打電話向我聯絡，我才知道他欠邱桂貞錢云云，惟於同
      一次訊問庭中其後又改口：我有告訴邱桂貞貸款出來會通知她，我是知道自訴
      人有欠邱桂貞五十萬元沒錯，我也知道邱桂貞沒有拿到錢，她為了辦貸款將抵
      押權塗銷等語（以上均參本院九十一年五月二十九日訊問筆錄），此外，復有
      新竹縣竹東地政事務所九十一年四月二十九日東地所登萍字第０九一０００二
      三四四號函暨所附上開地號土地登記簿謄本一紙在卷可查，是被告明知自訴人
      欠峨眉農會八十萬元及邱桂貞五十萬元共一百三十萬元，及自訴人委託被告移
      轉上開土地後以他人名義借款清償上開二筆借款之事實，應堪認定。
（二）證人庚○○證稱：被告之前即以其母親所有土地設定抵押權，向我借款一百多
      萬元，丁○○為連帶保證人，期限到還不出來，被告與丁○○一起去找我，被
      告拿丁○○峨眉土地又要向我借錢，我說沒辦法借，且之前一百萬也沒有還，
      所以我用該筆土地再當欠我一百萬元之擔保品，丁○○答應，我當時也覺得很
      奇怪，之後被告還錢，我塗銷他母親那部分抵押，至於四四一地號這筆土地（
      即上開土地）他們當時沒有要求我塗銷，到了八十六年十二月一日，被告與丁○○一起來，要向我借五十萬，應該是被告要借，因為都是他在談，借錢名義
      人是丁○○，我因為丁○○有別筆有價值農地，我想即使四四一地號不夠，還
      可以用別的地還，所以我就答應借錢，之後沒有還錢，他們本來要將峨眉四四
      一土地賣我，但因為該筆土地之前在峨眉農會之貸款一直沒有還，已累積到一
      百多萬元，我們與峨眉農會談談不成，所以我也沒有買那筆土地，就讓它拍賣
      等語（參本院九十一年五月二十九日訊問筆錄）；被告亦自承：我以自訴人之
      上開土地設定抵押，向庚○○借五十萬元，其實是借給我，錢我拿來還自訴人
      欠我之三十萬元債款，其餘要給自訴人等語（參同上筆錄）；而被告明知自訴
      人委託被告目的即是另行貸款以償還積欠峨眉農會及邱桂貞借款共一百三十萬
      元一情已如上述，是被告係受託借款償還一百三十萬元債款，其竟只借五十萬
      元，且該五十萬元未有分文用以償還上開二筆債務，衡情上開土地若僅能借五
      十萬元，已不足償還積欠峨眉農會之八十萬元債款，更何況還有邱桂貞之五十
      萬元待還，被告既稱上開土地最高極限也只能借五十萬元，則如此受託處理事
      務之目的顯然無法達成，應即速告知自訴人上情，並將土地歸還，何需非必借
      此筆五十萬元？且若上開土地只能借到五十萬元，根本不可能達成自訴人將一
      百三十萬元欠款還清之目的，則自訴人最後手段也只是讓上開土地付諸拍賣，
      還債後或許尚能取回些許款項（上開土地經新竹縣政府於八十七年七月二十二
      日鑑價為二百十八萬餘元，本院第一次拍賣定其拍賣最低價額為四百三十五萬
      元，其後於第六次拍賣時以一百四十二萬餘元成交，以上資料參本院執行處八
      十七年度執字四八０號執行卷第三十五、四十六及一二六頁），又何需被告「
      幫倒忙」去借五十萬元？再者，邱桂貞實際上未受清償，為使自訴人順利貸款
      還債，自願先塗銷其第二順位抵押權以利貸款，若上開土地僅能貸得五十萬元
      ，當初自訴人又何必大費周章使邱桂貞先出具清償證明並塗銷其五十萬元之抵
      押權債權，然後又委託被告再去貸得同額之五十萬元借款？而被告明知此情，
      在無法貸得可還上開一百三十萬元債務之金額時，已顯然無法達成自訴人之委
      託意旨，即應立刻停止借貸事宜，即使被告辯稱自訴人欠其三十萬元借款為真
      ，依上開說明，被告也應明白借款五十萬元之舉對自訴人而言係徒勞無功而不
      可行，被告卻違背其任務為之，且被告於八十六年十二月一日已經取得借款，
      直至八十七年二月二十六日上開土地遭查封之間，尚有二個多月時間可將土地
      歸還自訴人，被告亦未為之；再者，本院訊以「如果知道只能貸五十萬元，自
      訴人是否會同意過戶給丁○○？」，被告答稱「我沒有問過他。貸五十萬元先
      還自訴人欠我之欠款。」，是被告在借款之始顯然無視其任務之存在，乃違背
      其任務而僅為其自己利益為之。縱令被告因己私心而將所貸之五十萬元先還自
      訴人對己之欠款一節為真，其未經自訴人同意，將上開土地做為自己對庚○○
      負債之擔保品，亦已違背其任務。
（三）被告雖辯稱當初自訴人並未表明清償之順序，所以貸到五十萬元後，先清償自
      訴人對其三十萬元之債務，惟查被告明知自訴人委託被告之委任意旨已如上述
      ，再佐以邱桂貞證稱：「我二胎塗銷之後，因為自訴人有給我被告電話，所以
      我與被告聯絡半年以上，都在講貸款是否有下來，被告都告訴我在辦：：」等
      語（參本院九十一年五月二十九日訊問筆錄）；若自訴人為償還積欠邱桂貞五
      十萬元及峨眉農會八十萬元之債務，而使邱桂貞塗銷其抵押權後，再由被告向
      他人借款五十萬元，竟先清償其對被告之欠款三十萬元，豈不能達成任何目的
      ？且自訴人原欲清償之債務均未減輕，而其所有之土地亦「不翼而飛」，更是
      有悖常情；再佐以被告對同為自訴人債權人之證人邱桂貞假詞「快了，在辦」
      等語，應認被告明知自訴人移轉其土地之目的絕非清償其對被告之債務，而係
      為清償其對峨眉農會及邱桂貞之債務，否則，被告大可明白地向邱桂貞解釋自
      訴人欠被告錢，貸款要先還被告，而無需以他詞搪塞。又，被告雖稱自訴人欠
      其貨款約十五萬元、具保金三萬元及上開土地利息三萬五千元，合計二十一萬
      五千元，利息為月息三分云云，惟始終無法提出自訴人對其上開負債之證據；
      況自訴人陳稱僅積欠被告貨款約七萬五千元，並非二十一萬餘元，該筆貨款也
      非自訴人委託被告貸款之目的等語；另證人即與自訴人、被告均認識之友人丙○○證稱：印象中我知道他們之間好像是八到十萬元之間的貨款，自訴人欠被
      告錢的事是被告告訴我的等語（參本院審理筆錄），亦非被告所稱之二十一萬
  五千元；又被告稱借款給自訴人利息為月息三分，且被告自承過戶貸款之事在
      自訴人入監服刑之前已談定，縱自自訴人入獄之八十六年七月八日起算利息，
      若以被告所稱自訴人欠款之二十一萬五千元計算，則被告於八十六年十二月一
      日向庚○○借得五十萬元時，已歷時將近六個月，月息為二萬一千五百元，是
      斯時自訴人已係欠款三十四萬餘元，亦非被告所稱之三十萬元；又，月息三分
      即每月利息為本金之百分之三十，縱自訴人係在其入獄當日欠被告二十一萬元
      ，六個月之利息居然高達十二萬九千元，而自訴人與被告本係朋友關係，實難
      想像朋友之間借款係取得如此之重利，亦難想像自訴人以超高之利息向被告借
      款後，仍願將其土地過戶給被告指定之人而委託被告處理土地貸款事宜；綜上
      ，應認被告辯稱自訴人欠其三十萬元債務云云，乃係掩飾其貸款卻拒絕代償之
      犯行所為推托之詞，不足採信。至被告辯稱有將土地向竹東農會送件欲辦貸款
      ，惟未准核貸一節，核與上開背信行為之成立無影響，附此敘明。
（四）自訴人因被告將其委託處理之土地過戶至人頭戶丁○○名下後，丁○○實際上
      從未管理或經營，而上開土地上原植有茶樹、柑桔樹等農作物，亦因過戶予丁○○後廢耕而無經濟價值，致上開土地從第一次拍賣定價之四百三十五萬元，
      至第六次拍賣時以一百四十二萬餘元拍定（參本院八十七年度執字第四八０號
      第四十三頁之訊問筆錄及三十五、四十六、一二六頁），且上開土地至此未再
      移轉回自訴人名下，是自訴人不僅所欲清償之債務未曾減輕，所有之土地亦無
      法取回，被告之行為已損害自訴人之財產甚明。綜上，本件事證已臻明確，被
      告所辯或互相矛盾、或與常情不符，均係卸責之詞，不足採信，被告犯行堪以
      認定，應依法論科。
二、查被告明知自訴人移轉委託處理之土地係為清償對他人之債務，竟違背其任務，
    將該土地設定抵押貸得顯不相當、無法達成委託意旨之金額，且竟先用以擔保自
    己對他人之債務，所貸得之款項又先吞作己用，致生損害於自訴人之財產，核其
    所為，係犯法第三百四十二條第一項之背信罪。爰審酌被告利用自訴人入監服刑
    ，無法處理財務事宜，因與被告基於朋友之信任關係，而將自訴人所有土地移轉
    ，希望被告為其謀最大利益之際，竟違背其任務，不僅無法使自訴人清償債務，
    土地亦「不翼而飛」，所委託之事項均未達成，自訴人之所欲一切落空，惡性非
    輕，及其犯罪動機、手段，犯後態度不佳等一切情狀，量處如主文所示之刑。
三、自訴意旨另以：自訴人戊○○移轉上開土地委託被告甲○○處理以清償對他人之
    負債時，被告向其表示自己有自耕農身分，且與銀行熟識，將土地過戶其名下，
    被告可幫自訴人貸得較高款項以還債，使自訴人陷於錯誤，而於入監之前交待其
    母己○○○配合被告辦理過戶事宜，未料被告竟將其所有之上開土地過戶至其不
    認識之丁○○名下，且未依委託意旨處理其債務事宜，使其受有損害，其後土地
    亦無法取回，因認被告之行為尚涉犯刑法第三百三十九條第一項詐欺罪及同法第
    三百三十五條第一項侵占罪云云。按犯罪事實應依證據認定之，無證據不得推定
    其犯罪事實；又不能證明被告犯罪者，應諭知無罪之判決，刑事訴訟法第一百五
    十四條、第三百零一條第一項分別定有明文。刑法第三百三十九條第一項詐欺罪
    之成立，以意圖為自己或第三人不法之所有，以詐術使人將本人或第三人之物交
    付為要件，所謂以詐術使人交付，必須被詐欺人因其詐術而陷於錯誤，若其所用
    方法，不能認為詐術，亦不致使人陷於錯誤，即不構成該罪；最高法院四十六年
    臺上字第二六０號判例可資參照。復按侵占罪之成立，以擅自處分自己持有之他
    人所有物，或變易持有之意為所有之意，而逕為所有人之行為，為其構成要件，
    若係不動產，在未為所有權移轉登記前，不發生物權移轉效力，原出賣人所有權
    仍屬存在，要無成立侵占罪之餘地，最高法院十九年上字第一０五二號判例可資
    參照。據此，侵占罪之成立，客觀上需以持有他人之物為前提，主觀上須持有人
    變更其原來之持有意思而為不法所有之意思，始足當之。經查：證人即辦理上開
    土地過戶事宜之代書乙○○到庭證稱：當日係被告與自訴人母親前來辦理，我有
    向她說明土地是要過戶給被告以外之人即丁○○名下，我有問自訴人母親說沒有
    錯，且同意過戶等語（參本院九十一年七月二十四日訊問筆錄）；證人即自訴人
    母親己○○○亦到庭證稱：被告來找我去辦過戶時告訴我說我兒子欠他二百萬元
    ，我蓋了章，不清楚是辦何事，也不知道土地被賣掉等語（參本院九十一年四月
    二十九日訊問筆錄），均無法證明自訴人曾與被告約定上開土地只能移轉至被告
    名下而不得過戶給第三人，是被告曾否施以詐術使自訴人陷於錯誤而使其母親交
    付過戶之相關證件，不無疑問；又上開土地所有權自自訴人處移轉至丁○○名下
    一情，有新竹竹東地政事務所九十一年四月二十九日東地所登萍字第０九一００
    ０二三四四號函暨所附之土地登記簿謄本在卷可載，是上開土地並非移轉至被告
    名下，依上開說明，被告並無易持有為所有之意思及行為，與侵占罪之構成要件
    不符；依上開事證，無足認定被告有施用詐術使自訴人陷於錯誤而為財產之處分
    及何變易持有為所有之意思，此外，復查無其他積極確切之證據足資證明被告有
    何自訴人所指詐欺及侵占之犯行，既不能證明被告犯罪，是揆諸前揭判例意旨及
    說明，本應依法為被告無罪判決之諭知，惟此部分與上開論罪科刑部分係一行為
    觸犯數罪名之想像競合裁判上一罪關係，爰就此部分不另為無罪之諭知，附此敘
    明。
據上論斷，應依刑事訴訟法第三百四十三條、第二百九十九條第一項前段，刑法第三
百四十二條第一項，罰金罰鍰提高標準條例第一條前段，判決如主文。
中      華      民      國    九十一    年     十二     月      十      日
                                臺灣新竹地方法院刑事第一庭
                                    審判長法  官  賴  淑  敏
                                          法  官遲  中  慧
                                          法  官  楊  麗  文
右正本證明與原本無異。
如不服本判決，應於判決送達後十日內向本院提出上訴狀( 應附繕本 )，上訴於
臺灣高等法院。
                                          書記官  陳  秀  子
中      華      民      國    九十一    年     十二     月      十      日
附錄本案論罪科刑法條全文：
刑法第三百四十二條第一項
為他人處理事務，意圖為自己或第三人不法之利益，或損害本人之利益，而為違背其
任務之行為，致生損害於本人之財產或其他利益者，處五年以下有期徒刑、拘役或科
或併科一千元以下罰金。
